---
title: "Endrews Soares"
format: html
editor: visual
---

```{r}
#| label: load-packages
#| include: false

library(rbcb)
library(ggplot2)
library(gganimate)
library(transformr)
library(lubridate)
library(dplyr)
library(gifski)

# Baixar dados a partir de 1995
df.bcb <- get_series(
  c(vestuario = 1638),
  start_date = as.Date("1995-01-01"),
  end_date = Sys.Date()
)

# Preparar dados anuais
df.ano <- df.bcb %>%
  mutate(ano = year(date)) %>%
  group_by(ano) %>%
  summarise(valor_medio = mean(vestuario, na.rm = TRUE)) %>%
  ungroup() %>%
  mutate(label = sprintf("%.2f%%", valor_medio)) %>%
  mutate(label = factor(label, levels = unique(label)))
```

## Análise Animada do IPCA - Vestuário: Variação Média Anual a partir de 1995

Este gráfico animado apresenta a variação média anual do Índice Nacional de Preços ao Consumidor Amplo (IPCA) para o setor de Vestuário no Brasil, considerando dados a partir do ano de 1995 até o presente. O IPCA é o índice oficial utilizado pelo Banco Central para medir a inflação no país, refletindo a variação dos preços para o consumidor final.

### O que o gráfico mostra?

**Linha crescente**: A linha azul escura representa a trajetória da variação média anual do IPCA para Vestuário ao longo dos anos, permitindo observar tendências de alta ou queda.

**Bolihas vermelhas**: Cada bolinha indica o valor médio anual da variação para um determinado ano.

**Rótulos percentuais**: Abaixo de cada bolinha, o valor exato da variação média anual é exibido, facilitando a leitura e compreensão dos dados.

**Animação progressiva**: Os anos são apresentados um a um, mostrando a evolução temporal da inflação no segmento de Vestuário, com os pontos e valores anteriores permanecendo visíveis para facilitar a comparação histórica.

### Importância do tema

O setor de Vestuário é um componente essencial da cesta de consumo das famílias brasileiras. Entender sua inflação anual ajuda consumidores, comerciantes e formuladores de políticas públicas a monitorar o impacto da variação de preços no custo de vida e nas decisões econômicas relacionadas a esse segmento.

### Interpretação rápida

Flutuações na linha indicam anos em que o vestuário teve inflação mais alta ou mais baixa.

Picos ou quedas repentinas podem estar associados a eventos econômicos, variações cambiais ou mudanças sazonais de mercado.

A animação evidencia como o setor evoluiu ao longo de quase três décadas, oferecendo uma visão clara e dinâmica do comportamento dos preços.

```{r}
#| label: graficodadosempainel
#| warning: false
#| echo: false

ggplot(df.ano, aes(x = ano, y = valor_medio)) +
  geom_line(color = "#2c3e50", linewidth = 1.2) +
  geom_point(size = 3, color = "#e74c3c") +               # bolinhas menores
  geom_text(aes(label = label), vjust = -1, size = 3) +  # texto um pouco acima das bolinhas
  labs(
    title = "IPCA - Vestuário (Média Anual)",
    subtitle = "Ano: {frame_time}",
    x = "Ano",
    y = "Variação média anual (%)"
  ) +
  theme_minimal(base_size = 15) +
  theme(
    plot.title = element_text(face = "bold"),
    plot.subtitle = element_text(color = "gray40"),
    plot.margin = margin(10, 10, 20, 10)                 # margem inferior maior para texto
  ) +
  transition_time(ano) +
  shadow_mark(alpha = 1, size = 3, exclude_layer = "text")
```

## 
